【裁判字號】    88,訴更一,1
【裁判日期】    890801
【裁判案由】    分割共有物
【裁判全文】
臺灣臺中地方法院民事判決            八十八年度訴更一字第一號
    原      告  己○○
                壬○○
                戊○○
                丁○○
                丙  ○
                乙  ○
                辛○○
  兼右五人共同
    訴訟代理人  庚○○  住台中.
    被      告  癸○○  住台中.
                巳○○  住台中.
                卯○○  住台中.
                寅○○  住台中.
    右  一  人
    訴訟代理人  丑  ○  住台中.
    被      告  辰○○即許萬.
                        住桃園.
  兼法定代理人  甲○○即李素.
                        住台中.
                       現行.
右當事人間請求分割共有物事件，被告對於中華民國八十四年六月三十日本院八十二
年度訴字第二二二六號判決提起上訴，經台灣高等法院台中分院發回更審，本院判決
如左：
    主      文
被告辰○○、甲○○應就坐落台中縣大安鄉○○段第二八二地號建面積一六二五平方
公尺，應有部分廿四分之一之土地辦理繼承登記。
兩造共有坐落台中縣大安鄉○○段第二八二地號建面積一六二五平方公尺，其分割方
法如附圖（一）所示方法分割，即Ａ部分一四三平方公尺分歸被告卯○○取得；Ｂ部
分六六平方公尺分歸被告寅○○取得；Ｃ部分四九平方公尺分歸原告辛○○取得；Ｄ
部分六四平方公尺分歸原告乙○取得；Ｅ部分九四平方公尺分歸原告戊○○取得；Ｆ
部分一三四平方公尺分歸被告巳○○取得；Ｇ部分一三四平方公尺分歸被告癸○○取
得；Ｊ部分八０平方公尺分歸原告壬○○取得；Ｋ部分一三八平方公尺分歸原告庚○○取得；Ｌ部分一三四平方公尺分歸原告己○○取得；Ｍ部分一０八平方公尺分歸原
告丁○○取得；Ｎ部分六九平方公尺分歸原告丙○取得；Ｏ部分七０平方公尺分歸被
告辰○○、甲○○按其應有部分各二分之一共同取得；Ｉ部分一七０平方公尺分歸原
告庚○○、己○○按其應有部分各二分之一共同取得；Ｈ部分一二四平方公尺分歸原
告壬○○、庚○○、己○○、丁○○、丙○、被告辰○○、李芳宜共同取得，並按應
有部分比例保持共有；Ｈ１部分四八平方公尺分歸兩造按應有部分比例保持共有。
原告庚○○應給付原告戊○○新台幣玖仟壹佰貳拾元、原告丙○新台幣壹萬捌仟壹佰
玖拾伍元、原告乙○新台幣壹萬陸仟肆佰陸拾貳元、原告辛○○新台幣參萬零柒拾伍
元、被告寅○○參佰玖拾元。
原告己○○應給付原告戊○○新台幣陸仟零捌拾元、原告丙○新台幣壹萬貳仟壹佰參
拾伍元、原告乙○新台幣壹萬零玖佰柒拾伍元、原告辛○○新台幣貳萬零伍拾元、被
告寅○○貳佰陸拾元。
原告丁○○應給付原告戊○○新台幣壹萬參仟玖佰捌拾陸元、原告丙○新台幣貳萬柒
仟捌佰玖拾玖元、原告乙○新台幣貳萬伍仟貳佰肆拾貳元、原告辛○○新台幣肆萬陸
仟壹佰壹拾肆元、被告寅○○伍佰玖拾玖元。
原告壬○○應給付原告戊○○新台幣柒仟貳佰玖拾陸元、原告丙○新台幣壹萬肆仟伍
佰伍拾陸元、原告乙○新台幣壹萬參仟壹佰柒拾元、原告辛○○新台幣貳萬肆仟零陸
拾元、被告寅○○參佰壹拾貳元。
被告癸○○應給付原告戊○○新台幣貳仟肆佰參拾貳元、原告丙○新台幣肆仟捌佰伍
拾參元、原告乙○新台幣肆仟參佰捌拾玖元、原告辛○○新台幣捌仟零貳拾元、被告
寅○○壹佰零肆元。
被告卯○○應給付原告戊○○新台幣玖仟壹佰貳拾元、原告丙○新台幣壹萬捌仟壹佰
玖拾伍元、原告乙○新台幣壹萬陸仟肆佰陸拾貳元、原告辛○○新台幣參萬零柒拾伍
元、被告寅○○參佰玖拾元。
被告巳○○應給付原告戊○○新台幣貳仟肆佰參拾貳元、原告丙○新台幣肆仟捌佰伍
拾參元、原告乙○新台幣肆仟參佰捌拾玖元、原告辛○○新台幣捌仟零貳拾元、被告
寅○○壹佰零肆元。
被告辰○○、甲○○應給付原告戊○○新台幣壹萬零參佰參拾柒元、原告丙○新台幣
貳萬零陸佰貳拾壹元、原告乙○新台幣壹萬捌仟陸佰伍拾柒元、原告辛○○新台幣參
萬肆仟零捌拾肆元、被告寅○○肆佰肆拾參元。
訴訟費用由兩造按應有部分比例負擔。
    事      實
甲、原告方面：
一、聲明：
（一）請求判決被告辰○○、甲○○應按應繼分各為二分之一，就許萬絹所有坐落台
      中縣大安鄉○○段第二八二地號建面積一六二五平方公尺，應有部分廿四分之
      一之土地辦理繼承登記。
（二）請准將坐落台中縣大安鄉○○段第二八二地號建面積一六二五平方公尺之土地
      ，以原物按如附圖（一）所示之方法分配於兩造。
二、陳述：
（一）坐落台中縣大安鄉○○段第二八二地號建面積一六二五平方公尺之土地為兩造
      所共有，原告庚○○、己○○應有部分各為三二分之五，原告戊○○、丁○○
      、丙○應有部分各為二八八分之一九，原告乙○、辛○○、壬○○應有部分各
      為九六分之五，被告癸○○、巳○○應有部分各為十二分之一，被告卯○○應
      有部分為八千分之六六三，被告寅○○應有部分為八千分之三三七，起訴時被
      告許萬絹應有部分為廿四分之一，由於共有人間無法達成協議分割，復未訂立
      不分割契約，又查無不能分割之情事，爰請求判決分割。
（二）本件起訴時之被告許萬絹於訴訟程序進行中即民國（下同）八十三年十二月十
      七日死亡，原告乃具狀聲明由其繼承人即被告甲○○（原名李素尺）、辰○○
      二人承受訴訟。而法院裁判分割共有物，性質上係屬處分行為，參酌民法第七
      五九條之規定，因繼承而取得不動產之所有人，非於辦理繼承登記後不得處分
      其取得之不動產，可知本件共有土地裁判分割事件，於被告甲○○、辰○○二
      人理繼承登記前，即無從准許，而被告甲○○等二人逾今尚未就本件共有土地
      辦理繼承登記，此有土地登記簿謄本可稽，是則原告自得依首揭民事訴訟法之
      規定，就原告對被告許萬絹之聲明部分，變更為對其繼承人辰○○、甲○○之
      聲明，並追加渠二人應辦理繼承登記之聲明。
（三）定共有物分割之方法，宜先為原物分割，於原物分割有困難時，始予變賣以價
      金分配於各共有人，較為妥適，換言之，共有物之分割宜以原物分割為原則。
      本件共有物之上已由兩造建屋取住，且兩造於訴訟中亦均表示願依現有使用狀
      態分割，故本件似宜按兩造占有之現況為分割。是如附圖（一）所示Ａ至Ｇ、
      Ｊ至Ｏ部分，均按各共有人地上建物所在位置為原物分割，Ｈ部分宜分割與原
      告壬○○、庚○○、己○○、丁○○、丙○、起訴時被告許萬絹即Ｊ、Ｋ、Ｌ
      、Ｍ、Ｎ、Ｏ部分之占有人等六人共有，蓋裁判分割，如將部分共有物分歸共
      有人多人所有，使其維持共有關係，必須出於當事人之意思，否則即與分割共
      有物消滅共有關係之旨趣有違，本件原告等人既均同意Ｈ部分由Ｊ、Ｋ、Ｌ、
      Ｍ、Ｎ維持共有關係，且因巷道Ｈ乃其五戶人家出入必經之唯一道路，故宜由
      其五人共有，又就Ｈ１巷道部分，茲因兩造均同意保持共有，仍得於分割後由
      兩造維持其共有關係，另Ｉ部分由原告壬○○、庚○○、己○○、丁○○、丙○即Ｊ、Ｋ、Ｌ、Ｍ、Ｎ部分之占有人維持共有關係，或由原告庚○○、己○○即Ｋ、Ｌ部分之占有人共有。兩造間就分得土地之面積少於應有部分面積者
      ，願以每坪新台幣（下同）二萬元互為金錢補償。
（四）對被告寅○○抗辯之陳述：被告寅○○持分面積為六八．四四平方公尺，而渠
      蓋建房屋時雖經原告等同意興建，惟其所佔用面積不得逾持分面積，被告寅○○持分面積六八點四五平方公尺，如依附圖（一）之方式分割，扣Ｈ１巷道二
      ．０二平方公尺，尚有六六．四三平方公尺可供建築，依實施區域計畫地區建
      築管理辦法第四條第一款規定：「實施區域計劃地區各種使用地之建蔽率不得
      超過左列規定：一甲、乙種建築用地百分之六十：：：：：：：：。」，因此
      被告寅○○所興建房屋實際占用土地面積及空地比應分別為三九．八五平方公
      尺及二六、五八平方公尺。因此其房屋實際建築之面積已超過法令得建築之面
      積，並非其房屋之建蔽率不足。
三、證據：提出土地登記簿謄本二份、地籍圖謄本一份、照片五張為證，並請求勘驗
    現場。
乙、被告癸○○、卯○○方面：
一、聲明：求為適法判決。
二、陳述：未於最後言詞辯論期日到場，據其以前到場之陳述：
    請將共有土地按兩造使用之情形，以原物分割之方式，將土地分配於兩造。又被
    告等均同意如附圖（一）所示Ｈ１部分由兩造保持共有，又分割結果若取得土地
    面積與應有部分面積不符，願以每坪二萬元補償面積短少者。
丙、被告寅○○部分：
一、聲明：
    請准將坐落台中縣大安鄉○○段第二八二地號建面積一六二五平方公尺之土地，
    以原物按如附圖（二）所示之方法分配於兩造。
二、陳述：
（一）其實際占用共有土地之面積為七九平方公尺，因所謂占用面積並非僅建物所在
      位置而已，況如僅限於建物占用之位置，則他日重拆改建時，因有建蔽率之限
      制，其即不可能再為建物，且被告占用之共有土地，除建物部分外，已用水泥
      及鋼筋漿墊高圍起，故該部分已為其所占用之原物無疑，是該其所占用之空地
      部分應亦分配予伊較為合理，另其於建築物房屋時已得原告之同意，從而即應
      預留部分土地供做被告之建蔽率之使用是請准將共有土地以原物按附圖（二）
      所示之方法分割，同意如附圖（一）所示Ｈ１部分由兩造保持共有，又分割結
      果若取得土地面積與應有部分不符，願以每坪二萬元補償面積短少者。
（二）其主張以附圖（二）所示方法分割，不啻可符合建築法規所規定建物與土地之
      空地比，更可保持由Ｈ巷道通往Ｈ１巷道而通往四米寬道路，Ｊ、Ｋ、Ｌ、Ｍ
      、Ｎ、Ｏ、Ｑ、Ｒ、Ｓ亦可由Ｈ巷道通往四八寬道路，即南北巷均有通路，對
      整體環境有利，可達判決分割之最佳效果，而無前述Ｈ巷道為死巷，有礙公共
      安全危及全體共有人土地利用及公共利益之弊。
（三）系爭土地現有私設通路僅二米二至三米四，為使分割後之各筆土地均符合建築
      法規而得為建築基地，各共有人現有建物之部分拆除勢所難免，惟其所有建物
      係經各共有人同意，依法申請建築執照後建築，如將被告寅○○之所有建物部
      分拆除，或減損法定空地，使成不符建蔽率規定之建築物，均屬有違誠信原則
      ，況被告寅○○之使用面積（含法定空地），未逾越持分面積，應以建物所在
      建築基地（含法定空地），分歸被告寅○○所有。至於其餘共有人為儘量避免
      互相拆遷點交及補償地價之累，除拆除面臨設私通路部分之建物外，大致依共
      有人原使用位置及持分面積分割，僅原告庚○○、己○○、壬○○部分，略有
      變動。
三、證據：提出土地使用權同意書、建築法規、台中縣政府工務局使用執照、建築改
    良物所有權狀、建造執照變更設計申請書平面圖、切結書、合約書乙份為証。
丁、被告巳○○、甲○○、辰○○部分：
    未於言詞辯論期日到場，亦未提出書狀作何聲明及陳述。
戊、本院依原告聲請會同台中縣大甲地政事務所測量人員勘測現場。
    理      由
一、本件原告起訴時共有人之一原為子○○，嗣於訴訟進行中八十八年十二月十四日
    贈與予其配偶巳○○，經原告撤回對子○○之起訴，追加巳○○為被告，依民事
    訴訟法第二百五十五條第一項第五款規定，訴訟標的對於數人必須合一確定時，
    追加其原非當事人之人為當事人者，應予准許。又本件被告癸○○、巳○○、卯
    ○○、甲○○、辰○○經合法通知，未於言詞辯論期日到場，核無民事訴訟法第
    三百八十六條所列各款情形，爰依原告之聲請，由其一造辯論而為判決。
二、本件原告主張坐落台中縣大安鄉○○段第二八二地號建面積一六二五平方公尺之
    土地為兩造所共有，原告庚○○、己○○應有部分各為三二分之五，原告戊○○
    、丁○○、丙○應有部分各為二八八分之一九，原告乙○、辛○○、壬○○應有
    部分各為九六分之五，被告癸○○、巳○○應有部分各為十二分之一，被告卯○○應有部分為八千分之六六三，被告寅○○應有部分為八千分之三三七，被告辰
    ○○、甲○○（即許萬絹之承受訴訟人）應有部分為廿四分之一，且共有人間無
    法達成協議分割，復未訂立不分割契約之情事，有土地登記簿謄本二份、地籍圖
    謄本一份可按，並為被告所不爭執，自堪信為真實。
三、按除因物之使用目的不能分割或契約定有不分割之期限外，各共有人得隨時請求
    分割共有物，共有物之分割方法不能協議決定者，法院得因任何共有人之聲請，
    以原物分割各共有人。以原物為分配時，如共有人中，有不能按其應有部分受分
    配者，得以金錢補償之，民法第八百二十三條第一項、第八百二十四條二項第一
    款、第三款分別定有明文。本件兩造共有之土地為建地，並非不能分割，且兩造
    間亦未訂有不分割之協議，為兩造所不爭執，則兩造既不能以協議方式分割共有
    物，原告訴請分割系爭土地，對造亦同意分割，於法自屬有據，應予准許。
四、又本件起訴時之被告許萬絹於訴訟程序進行中即八十三年十二月十七日死亡，原
    告聲明由其繼承人即被告甲○○、辰○○二人承受訴訟。而法院裁判分割共有物
    ，性質上係屬處分行為，參酌民法第七五九條之規定，因繼承而取得不動產之所
    有人，非於辦理繼承登記後不得處分其取得之不動產，可知本件共有土地裁判分
    割事件，於被告甲○○、辰○○二人理繼承登記前，即無從准許，而被告甲○○
    等二人逾今尚未就本件共有土地辦理繼承登記，此有土地登記簿謄本可稽，是則
    原告聲明請求被告辰○○、甲○○應就許萬絹對系爭土地應有部分廿四分之一土
    地辦理繼承登記，核無不合，應予准許。
五、按分割共有物之方法，宜斟酌土地之形狀、經濟效用，並顧及公平因素，有最高
    法院六十九年度台上字第三五０號判決可資參照。系爭土地現使用之位置及面積
    ，如附圖（一）所示Ａ至Ｇ，Ｊ至Ｏ分別由兩造建屋使用，Ｈ部分為對外通行之
    巷道，Ｈ１部分為兩造願保持共有之私設巷道，Ｉ部分為空地等情，此業經本院
    勘驗現場查明屬實，有勘驗筆錄附卷可稽，並經會同地政人員測繪現場圖在卷足
    憑。本院參酌系爭土地之形狀，兩造之使用狀況，兩造保持共有之意願，土地使
    用目的性及經濟之效用，並顧及公平等因素，將如附圖（一）所示Ｈ部分一二四
    平方公尺之巷道由原告庚○○、壬○○、己○○、丁○○、丙○、被告甲○○、
    辰○○按其應有部分比例保持共有，Ｈ１部分由兩造按其應有部分比例保持共有
    ，而Ａ至Ｇ部分及Ｊ至Ｎ部分即由各占有人取得其所有權，至於Ｏ部分原為被承
    受訴訟人許萬絹所占有，許萬絹之女兒即被告辰○○及配偶即被告甲○○承受訴
    訟後，自應由被告辰○○、甲○○二人就該土地保持共有，另Ｉ部分經本院斟酌
    原告庚○○、己○○即Ｋ、Ｌ部分之占有人其使用面積小於持分面積最鉅，基於
    公平原則及簡化共有關係之考量，Ｉ部分空地應分歸原告庚○○、己○○二人按
    原有部分比例保持共有。且Ｉ部分為本件面積最大之空地，社會經濟之利用價值
    最高，今因受限於Ａ、Ｂ部分建有房屋，以盡量不拆到房屋為原則，始使Ｉ空地
    留一機車行人方便通行之出入口，非但兼顧共有人既有使用現狀，又使Ｉ部分空
    地發揮其最大之經濟效用；況依原告主張之附圖（一）所示方法分歸予被告寅○○之使用面積六六平方公尺，與被告寅○○主張之附圖（二）所示方法其分割後
    之使用面積為六六．四三平方公尺，相差無幾，兩造兼顧兩全其美。準此，系爭
    土地之分割方法即如附圖（一）所示。
六、又按因原物分割而取得之面積較其應有部分折算面積較多者，即應以金錢補償其
    分配較少之共有人，如果分配較多及較少之共有人均為多數時，為期公平，並符
    合上開共有物應有部分互相移轉之原則，該每一分配較多之共有人即應就其補償
    金額對於分配較少之共有人全體為補償，並依各該短少部分之比例，定其給付金
    額（最高法院七十年度台上字第一五六號判例可資參照）。依兩造對系爭土地應
    有部分計算其等所有權之面積，兩造之應有部分面積分別如附表（一）所示，依
    附圖（一）所示方法比較，原告庚○○、己○○、丁○○、壬○○、被告癸○○
    、巳○○、卯○○、甲○○、辰○○所分得土地之面積超出其應有部分，原告戊○○、丙○、乙○、辛○○、被告寅○○所分得土地之面積則不足應有部分，又
    其超出或不足之面積分別如附表（一）所示，揆諸前開判例，自應以價金補償之
    ，方屬允當且公平。關於金錢補償之標準，原告及被告癸○○、卯○○、寅○○
    並辰○○、甲○○之被承受訴訟人許萬絹於更審前原審（八十二年訴字第二二二
    六號）言詞辯論程序中合意以每坪二萬元為補償之計算標準。從而，原告庚○○
    、己○○、丁○○、壬○○及被告癸○○、卯○○、巳○○、甲○○、辰○○對
    於所分得土地面積超出其應有部分，應分別補償原告戊○○、丙○、乙○、辛○○、寅○○，而其補償之比例、計算方式及金額，如附表（二）所示。
七、末按分割共有物事件，本質上並無訟爭性，兩造本可互換地位，由任一共有人起
    訴請求分割，均無不可，故勝訴當事人之訴訟行為，自非為伸張或防衛權利所必
    要者，訴訟費用宜由各當事人依應有部分比例分擔，併此敘明。
七、據上論結，本件原告之訴為有理由，依民事訴訟法第三百八十五條第一項前段、
    第七十八條、第八十一條第一款、第八十五條第一項但書，判決如主文。
中      華      民      國    八十九    年      八      月      卅一    日
                                臺灣臺中地方法院民事第一庭
                                    法  官
右為正本係照原本作成
附記一如不服本判決，應於判決送達後二十日內，向本院提出上訴狀。
中      華      民      國    八十九    年      八      月      卅一    日


司法院資訊處製作；財團法人民間司法改革基金會備份。
